【裁判字號】    93,訴,4864
【裁判日期】    950627
【裁判案由】    確認所有權存在
【裁判全文】
臺灣臺北地方法院民事判決              93年度訴字第4864號
原      告  辛○○
            子○○○○○○
            丁○○
            丑○○
            己○○
            午○○
            寅○○
            癸○○
            戊○○○
            巳○○
            丙○○
            庚○○
            壬○○
上13人共同
訴訟代理人  莊勝榮律師
複代理人    蕭相國律師
被      告  甲○○原名：吳旭.
            乙○○
被      告  卯○○原名：黃康.
上1人輔佐人 辰○○
上列當事人間確認所有權存在事件，本院於民國95年5月29日言
詞辯論終結，判決如下：
    主  文
確認被告甲○○及乙○○對被告卯○○於中國農民銀行儲蓄部帳
號000－00－00000－0帳戶之存款新臺幣壹佰壹拾
萬仟捌佰零伍元、安泰商業銀行民生分行帳號0000000
0000000帳戶之存款新臺幣貳佰捌拾貳萬伍仟伍佰零捌元
、臺北長安郵局四十六支局帳號000000－0帳戶之存款新
台幣肆仟壹佰肆拾壹元，共計新臺幣佰玖拾陸萬仟肆佰伍拾
肆元之所有權存在。
訴訟費用由被告連帶負擔。
    事實及理由
甲、程序方面：
    被告甲○○（原名吳旭景）、乙○○均未於言詞辯論期日到
    場，核無民事訴訟法第386條各款所列情形，爰依原告之聲
    請，由其一造辯論而為判決。
乙、實體方面：
一、原告主張：被告乙○○、甲○○2人為夫妻，渠等與卯○○
    （原告黃康雄）等人，先於民國83年11月2日起，藉由「縱
    橫學人生服務聯誼會」，共同意圖為自己不法之所有，基於
    犯意之聯絡，以舉辦說明會等方式推行所謂「福利事業回饋
    計畫」，並向原告等人詐稱入會後僅需每月向聯誼會繳交新
    臺幣（下同）3,000元換取點券，即可自加入後第3個月領得
    福利金360元，此後，第4個月至第11個月時，即可分得1,08
    0 元、2,520元、5,400元、11,160元、22,680元、45,720元
    、91,800元、183,960元，亦即自第11個月起即可每月永續
    領取183,960元，卻對於會員加入時所獲得之序號數，及須
    待多少會員加入時始得依序獲領183,960元之福利金，而愈
    晚加入之會員，其等待所獲序號倍數出現之時間愈長，可獲
    領福利金之機會愈小，甚至無獲領福利金之機會等情略而不
    提，使原告等人等陷於錯誤而為會費款項之交付。又被告甲
    ○○、乙○○及卯○○等人於84年3月間共同意圖為自己不
    法之所有，基於犯意之聯絡，推出所謂「半天蘭投資計畫」
    ，先是虛設空殼之「縱橫學股份有限公司」，偽稱係從事農
    場經營業務，將一般之野生疏菜「山蘇」訛稱為高經濟作物
    「半天蘭」，又其僅有六分五厘之土地，騙稱在臺東縣有50
    0甲之土地，投資開發為半天蘭農場獲利可達5、60倍，使原
    告等人誤信可自農場經營中分紅，故為投資款項之繳納。原
    告等人受詐欺之情形及金額如附表一所示。嗣被告乙○○、
    甲○○及卯○○等人上揭多層次傳銷事業及詐欺行為，業經
    台灣板橋地方法院84年度訴字第2123號刑事判決有罪，並由
    「縱橫學股份有限公司」董事長即被告乙○○於該刑事偵審
    程序中坦承，為恐資金遭司法機關查扣凍結，而將該聯誼會
    所收會員繳交之款項，分散置於被告甲○○、乙○○、卯○
    ○及林智淵、黃琪、陳朝永等人銀行帳戶內，且該案並扣
    押卯○○於中國農民銀行儲蓄部（帳號：0000000000-0，1,
    133,805元）、安泰商業銀行民生分行（帳號：00000000000
     000，2,825,508元）、臺北長安郵局46支局（帳號：00000
    0-0，4,141元)等3個帳戶（下稱系爭帳戶）；此外，原告及
    訴外人幸素蘭等174人於臺灣臺東地方法院向被告乙○○、
    甲○○請求損害賠償，嗣後兩造達成和解，被告乙○○及甲
    ○○於該院92年9月16日所作成之和解筆錄中坦承該和解筆
    錄之附表三編號第19、20、21號之卯○○系爭帳戶內之存款
    （見本院卷第52頁反面）為渠等所有，該案原告就上開存款
    執行後，不再對被告2人之其他財產執行。可知，被告卯○
    ○於系爭帳戶內之存款係被告甲○○、乙○○共同藉由「縱
    橫學人生服務聯誼會」、「半天蘭農場投資計畫」實施詐欺
    行為之所得，故被告乙○○及甲○○對黃康雄於系爭帳戶內
    存款共計3,963,454元之金錢所有權存在，是原告之請求於
    法有據。然包括原告在內之債權人於臺灣板橋地方法院92年
    度執字第28608號強制執行案件，聲請就被告乙○○、甲○
    ○名下財產執行時，被告卯○○竟主張系爭帳戶之存款為其
    所有，而向執行處聲明異議，是原告對系爭帳戶內之存款所
    有權之歸屬有受確認判決之法律上利益等語。而聲明：如主
    文第1項所示。
二、被告卯○○則以原告與被告甲○○、乙○○就所得處分之財
    產經訴訟和解而確定，原告不得另訴加以爭執，是原告就系
    爭帳戶內存款無即受確認判決之法律上利益。縱認原告得提
    起本件確認訴訟，然被告甲○○、乙○○於訴訟和解得處分
    範圍，僅限其得為自由處分之權利或法律關係為之，系爭帳
    戶內存款為伊有，非被告甲○○、乙○○所能自由處分之權
    利，況以第三人財產為和解條件，未通知第三人使為和解當
    事人，和解當事人即原告辛○○等人與被告甲○○、乙○○
    就系爭帳戶存款非等得自由處分之財產，竟通謀虛偽意思表
    示，其訴訟上和解無效；又系爭帳戶係伊81、82年間就開立
    ，並非提供給被告甲○○、乙○○而開立的帳戶，且被告甲
    ○○、乙○○在刑庭的供詞，只是他們片面的供詞，伊否認
    其真正云云置辯，並聲明：駁回原告之訴。其餘被告未於言
    詞辯論期日到場，亦未提出書狀作何聲明或陳述。
三、按確認法律關係之訴，非原告有即受確認判決之法律上利益
    者，不得提起之，民事訴訟法第247條第1項前段定有明文。
    所謂即受確認判決之法律上利益，係指法律關係之存在與否
    不明確，原告主觀上認為其在法律上之地位有不妥之狀態存
    在，且此種不妥之狀態，能以確認判決將之除去者而言（參
    最高法院52年台上字第1240號判例）。又按第三人起訴請求
    確認他人間之法律關係存在或不存在，必須以該法律關係之
    全體當事人為共同被告一同起訴，始為適格之當事人（參最
    高法院89年度台上字第1047號判決）。經查，原告以系爭帳
    戶內之存款為被告甲○○、乙○○所有，而向臺灣板橋地方
    法院聲請強制執行，既經被告卯○○主張系爭帳戶之存款為
    其所有，而向執行處聲明異議，有臺灣板橋地方法院92年度
    執字第28608號民事裁定在卷可考（見本院卷第53至58頁）
    ，則系爭帳戶之存款是否屬被告甲○○、乙○○所有，即陷
    於不確定之狀態，而使原告是否為聲請執行系爭帳戶內之存
    款之聲請人之法律上地位生不安之危險，此不安之危險，原
    告得以確認判決除去之，揆諸前揭說明，應認原告有訴請確
    認被告卯○○之系爭帳戶內存款為被告甲○○、乙○○所有
    之法律上利益。次查，就系爭帳戶內存款之所有權而言，原
    告雖係第三人，惟渠等既起訴請求確認被告卯○○與被告甲
    ○○、乙○○間就系爭帳戶內存款之所有權存在或不存在之
    法律關係，並以該法律關係之全體當事人即被告卯○○、甲
    ○○、乙○○為共同被告一同起訴，本件當事人即為適格。
四、經查，原告主張系爭帳戶內之存款為被告甲○○、乙○○所
    有等情，業據其提出臺灣板橋地方法院84年度訴字第2123號
    刑事判決、臺灣臺東地方法院90年重訴字第11號民事和解筆
    錄、臺灣板橋地方法院92年度執字第28608號民事裁定（見
    本院卷第11至58頁）、調查局臺北縣調查站84年8月11日調
    查筆錄（見本院卷第228至241頁）等資料為證，被告甲○○
    、乙○○已於相當時期受合法通知，未於言詞辯論期日到場
    ，亦未提出書狀作何聲明或陳述，依民事訴訟法第280條第3
    項規定，對原告主張之事實視同自認。然被告卯○○否認原
    告之主張，並以系爭帳戶內存款為其所有等語，資為抗辯。
    是本件兩造爭執點在於系爭帳戶內之存款，是否被告甲○○
    、乙○○所有。經查：
  (一)按當事人主張有利於己之事實，就其事實有舉證之責任，民
    事訴訟法第277條定有明文。又按原告於起訴原因已有相當
    之證明，而被告於抗辯事實並無確實證明方法，僅以空言爭
    執者，當然認定其抗辯事實之非真正，而應為被告不利益之
    裁判（參最高法院18年上字第1679號判例、87年度台上字第
    73 0號判決）。再按原告對於自己主張之事實已盡證明之責
    後，被告對其主張，如抗辯其不實並提出反對之主張者，則
    被告對其反對之主張，亦應負證明之責，此為舉證責任分擔
    之原則（參最高法院18年上字第2855號判例）。
  (二)查臺灣板橋地方法院檢察署於84年9月5日以扣押命令扣押被
    告卯○○於中國農民銀行儲蓄部（帳號：0000000000-0）之
    存款金額為1,133,805元、於安泰商業銀行民生分行（帳號
    ：00000000000000）之存款金額為2,825,508元、及於臺北
    長安郵局46支局（帳號：000000-0）之存款金額為4,141元
    ，有該院84年度訴字第2123號刑事判決1份在卷足稽（見本
    院卷第11至34頁，上開存款見第24頁反面），經本院依職權
    向中國農民銀行、安泰商業銀行、中華郵政股份有限公司儲
    匯處函查上開各帳戶歷史交易明細，由銀行及郵局回函（分
    別見本院卷第117至141頁、第100至116頁、及第158至161頁
    ）可知，被告卯○○於上開84年9月5日扣押命令送達後，於
    中國農民銀行儲蓄部（帳號：0000000000-0）之存款金額為
    1,133, 805元（見本院卷第141頁）、於安泰商業銀行民生
    分行（帳號：00000000000000）之存款金額為2,825,508元
    （見本院卷第101頁）、及於臺北長安郵局46支局（帳號：0
    00000-0）之存款金額為4,141元（見本院卷第160頁），核
    與臺灣板橋地方法院檢察署於84年9月5日以扣押命令扣押之
    存款金額相符。
  (三)次查，原告主張系爭帳戶內之存款為被告甲○○、乙○○所
    共有等情，固為被告卯○○所否認，然查，由被告甲○○創
    辦兼負責人之縱橫約人生服務聯誼會所收會員繳交之款項，
    係分散置於被告甲○○、乙○○、訴外人林智淵、黃琪、
    陳朝永、被告卯○○等人銀行帳戶內之事實，業據被告等在
    偵審中所坦承等情，有臺灣板橋地方法院84年度訴字第2123
    號刑事判決、臺灣高等法院87年度上更(二)字第80號刑事判決
    附卷可證（見本院卷第23頁反面、第287至288頁），並經本
    院調閱臺灣板橋地方法院84年度訴字第2123號刑事判決歷審
    全部卷宗核閱屬實。參以被告甲○○、乙○○復於原告及訴
    外人幸素蘭等174人於臺灣臺東地方法院向渠2人請求損害賠
    償時為訴訟上和解，被告乙○○、甲○○於該院92年9月16
    日所作成之和解筆錄中坦承該和解筆錄之附表三中卯○○之
    系爭帳戶內之存款為渠等所有等情，經本院依職權調閱臺灣
    臺東地方法院90年度重訴第11號民事卷查核屬實，有和解筆
    錄在卷可稽（見本院卷第204至213頁），由以上所述，可知
    被告卯○○於系爭帳戶內之存款係被告甲○○、乙○○共同
    藉由「縱橫學人生服務聯誼會」、「半天蘭農場投資計畫」
    實施詐欺行為之所得，故被告乙○○及甲○○對被告卯○○
    於系爭帳戶內存款共計3,963,454元之金錢所有權確屬存在
    ，原告就起訴之原因已為相當之證明，本院因認原告之請求
    於法尚非無據。
  (四)末查，被告卯○○於84年8月11日在調查局臺北縣調查站約
    談時陳稱：「我在84年間收到臺灣分部撥來之行政費用2、3
    0萬元，……84年6月收到臺灣分部撥來行政費用200萬元。
    以上均由乙○○撥入我在臺北長安郵局之帳戶，帳號為0000
    00-0號」（見本院卷第233頁）、「連同北區分處數月來之
    人事、水電、房租及其他雜項開支總共約支出30餘萬元，剩
    餘約200萬元，……現在這200萬元左右存於我在安泰商業銀
    行民生分行之帳戶內，帳號00000000000000號」（見本院卷
    第234頁）、「84年6月以前福利金均已轉發，84年7月份乙
    ○○匯了3,000萬元入我前述農民銀行帳戶（即帳號71032-6
    ）內，至今尚未發完」（見本院卷第237頁）等語，顯見被
    告卯○○系爭帳戶內之存款係由被告甲○○所負責之縱橫學
    人生服務聯誼會，經由被告乙○○匯款撥入，且經本院核對
    中國農民銀行、安泰商業銀行、中華郵政股份有限公司儲匯
    處函送本院之系爭帳戶交易明細，可知上揭中國農民銀行帳
    戶內於84年7月14日匯入2,000萬元、翌日即15日匯入1,000
    萬元，確有共計3,000萬元之匯款進入該帳戶（見本院卷第
    135頁）；上揭安泰商業銀行帳戶內自84年5月20日起至同年
    9月扣押時，陸續存入總計約282萬元左右之存款（見本院卷
    第101頁）；上揭臺北長安郵局之帳戶於94年6月間亦有數筆
    逾百萬元之金額進出（見本院卷第160頁），核與被告卯○
    ○上開陳述大致相符。則被告卯○○辯稱系爭帳戶內之存款
    均為其自己所有云云，並空言否認被告甲○○、乙○○在刑
    庭的供詞，迄未舉證以實其說，顯然與其前開供述及上揭刑
    事判決不相符合，其所為抗辯自難認採為對其有利事實之證
    明。
  (五)綜上所述，原告主張被告卯○○之系爭帳戶內之存款為被告
    甲○○、乙○○所共有，為有理由。
五、從而原告訴請確認被告甲○○及乙○○對被告卯○○於系爭
    帳戶即中國農民銀行儲蓄部（帳號：000－00－00000－0，1
    ,133,805 元）、安泰商業銀行民生分行（帳號：000000000
    00000，2,825,508元）、臺北長安郵局46支局（帳號000000
    －0，4,141元）內之存款共計3,963,454元之所有權存在，
    洵屬有據，應予准許。
六、因本件事證已臻明確，兩造其餘主張陳述及所提證據與判決
    結果無涉，不另論述，附此敘明。
七、據上論結，本件原告之訴為有理由，依民事訴訟法第78條、
    第85條第2項，判決如主文。
中    華    民    國    95    年    6     月    27    日
                  民事第三庭    法  官  曾啟謀
以上正本係照原本作成
如對本判決上訴，須於判決送達後20日內向本院提出上訴狀
中    華    民    國    95    年    6     月    27    日
                                書記官  王月伶


司法院資訊處製作；財團法人民間司法改革基金會備份。
